---
title: "Análisis factorial por componentes principales en R"
runningheader: "Análisis factorial por componentes principales en R" # solo para salida en pdf
subtitle: "Análisis factorial PCA" # solo para salida html
author: "Josue Huaman"
date: "`r Sys.Date()`"
output:
  tufte::tufte_html: default
  tufte::tufte_handout:
    citation_package: natbib
    latex_engine: xelatex
  tufte::tufte_book:
    citation_package: natbib
    latex_engine: xelatex
bibliography: skeleton.bib
link-citations: yes
---

```{r setup, include=FALSE}
library(tufte)
# invalidar caché cuando cambia la versión de tuft
knitr::opts_chunk$set(cache.extra = packageVersion('tufte'))
options(htmltools.dir.version = FALSE)
```

::: {.fullwidth}
# Instalación y carga de librerias

```{r}
# pacotes <- c("plotly", #plataforma gráfica
#              "tidyverse", #carregar outros pacotes do R
#              "ggrepel", #geoms de texto e rótulo para 'ggplot2' que ajudam a
#              #evitar sobreposição de textos
#              "knitr", "kableExtra", #formatação de tabelas
#              "reshape2", #função 'melt'
#              "PerformanceAnalytics", #função 'chart.Correlation' para plotagem
#              "psych", #elaboração da fatorial e estatísticas
#              "ltm", #determinação do alpha de Cronbach pela função 'cronbach.alpha'
#              "Hmisc", # matriz de correlações com p-valor
#              "readxl") # importar arquivo Excel
# 
# if(sum(as.numeric(!pacotes %in% installed.packages())) != 0){
#   instalador <- pacotes[!pacotes %in% installed.packages()]
#   for(i in 1:length(instalador)) {
#     install.packages(instalador, dependencies = T)
#     break()}
#   sapply(pacotes, require, character = T)
# } else {
#   sapply(pacotes, require, character = T)
# }

```
:::
::: {.fullwidth}

```{r}	
library(ggplot2)
library(readxl)
library(plotly)
library(ggrepel)
library(knitr)
library(kableExtra)
library(reshape2)
library(PerformanceAnalytics)
library(psych)
library(ltm)
library(Hmisc)
library(dplyr)
library(tidyverse)

```
:::
::: {.fullwidth}

## Carga de base de datos

```{r}
NotasFatorial <- read_excel("notas_fatorial.xlsx")
```

:::
::: {.fullwidth}


Visualización de base de datos

```{r}
NotasFatorial[1:6, 1:5] %>%
  kable() %>%
  kable_styling(bootstrap_options = "striped", 
                full_width = FALSE,
                font_size = 17)
```

:::
::: {.fullwidth}



Estatísticas descritivas

```{r}
summary(NotasFatorial)

```

Dispersión y ajuste lineal entre las variables 'custos' y 'finanças'

```{r colored by transmission.}
NotasFatorial %>%
  ggplot() +
  geom_point(aes(x = finanças, y = custos),
             color = "darkorchid",
             size = 3) +
  geom_smooth(aes(x = finanças, y = custos),
              color = "orange", 
              method = "lm", 
              formula = y ~ x, 
              se = FALSE,
              size = 1.3) +
  labs(x = "Finanças",
       y = "Custos") +
  theme_bw()
```

:::
::: {.fullwidth}



Dispersión y ajuste lineal entre variables 'custos' y 'marketing'

```{r}

NotasFatorial %>%
  ggplot() +
  geom_point(aes(x = marketing, y = custos),
             color = "darkorchid",
             size = 3) +
  geom_smooth(aes(x = marketing, y = custos),
              color = "orange", 
              method = "lm", 
              formula = y ~ x, 
              se = FALSE,
              size = 1.3) +
  labs(x = "Marketing",
       y = "Custos") +
  theme_bw()
```

:::
::: {.fullwidth}


Dispersión y ajuste lineal entre variables 'custos' y 'atuária'

```{r}
NotasFatorial %>%
  ggplot() +
  geom_point(aes(x = atuária, y = custos),
             color = "darkorchid",
             size = 3) +
  geom_smooth(aes(x = atuária, y = custos),
              color = "orange", 
              method = "lm", 
              formula = y ~ x, 
              se = FALSE,
              size = 1.3) +
  labs(x = "Atuária",
       y = "Custos") +
  theme_bw()
```

:::
::: {.fullwidth}



Coeficientes de correlación de Pearson para cada par de variables

```{r}
rho <- rcorr(as.matrix(NotasFatorial[,2:5]), type="pearson")

corr_coef <- rho$r # Matriz de correlación
corr_sig <- round(rho$P, 5) # Matriz con p-valor de coeficientes

```

:::
::: {.fullwidth}



Elaboración de un mapa de calor de las correlaciones de Pearson entre las variables


```{r}
ggplotly(
  NotasFatorial[,2:5] %>%
    cor() %>%
    melt() %>%
    rename(Correlação = value) %>%
    ggplot() +
    geom_tile(aes(x = Var1, y = Var2, fill = Correlação)) +
    geom_text(aes(x = Var1, y = Var2, label = format(Correlação, digits = 1)),
              size = 5) +
    scale_fill_viridis_b() +
    labs(x = NULL, y = NULL) +
    theme_bw())

```


:::
::: {.fullwidth}




Visualización de distribuciones variables, dispersiones, valores de correlación.

```{r}
chart.Correlation(NotasFatorial[, 2:5], histogram = TRUE, pch = "+")
```

:::
::: {.fullwidth}



# Elaboración de Análisis Factorial por Componentes Principales

Prueba de esfericidad de Bartlett

```{r}
cortest.bartlett(NotasFatorial[, 2:5])
```

:::
::: {.fullwidth}



Elaboración de análisis factorial por componentes principales

```{r}
fatorial <- principal(NotasFatorial[, 2:5],
                      nfactors = length(NotasFatorial[, 2:5]),
                      rotate = "none",
                      scores = TRUE)
fatorial
```


:::
::: {.fullwidth}



Valores propios

```{r}
eigenvalues <- round(fatorial$values, 5)
eigenvalues
```


:::
::: {.fullwidth}


## Suma de valores propios = 4 (número de variables en el análisis)

También representa la cantidad máxima de factores posibles en el análisis.

```{r}
round(sum(eigenvalues), 2)
```

Identificación de la varianza compartida en cada factor

:::
::: {.fullwidth}



```{r}
variancia_compartilhada <- as.data.frame(fatorial$Vaccounted) %>% 
  slice(1:3)
```

:::
::: {.fullwidth}



```{r}
rownames(variancia_compartilhada) <- c("Autovalores",
                                       "Prop. da Variância",
                                       "Prop. da Variância Acumulada")

```


:::
::: {.fullwidth}



Varianza compartida por las variables originales para la formación de cada factor
```{r}
round(variancia_compartilhada, 3) %>%
  kable() %>%
  kable_styling(bootstrap_options = "striped", 
                full_width = FALSE, 
                font_size = 17)

```

:::
::: {.fullwidth}


Cálculo de puntajes factoriales

```{r}
scores_fatoriais <- as.data.frame(fatorial$weights)

```

:::
::: {.fullwidth}


Visualización de puntajes factoriales

```{r}
round(scores_fatoriais, 3) %>%
  kable() %>%
  kable_styling(bootstrap_options = "striped", 
                full_width = FALSE, 
                font_size = 17)
```



:::
::: {.fullwidth}


Cálculo de los propios factores
```{r}
fatores <- as.data.frame(fatorial$scores)

View(fatores)

```


:::
::: {.fullwidth}


Coeficientes de correlación de Pearson para cada par de factores (ortogonal)
```{r}
rho <- rcorr(as.matrix(fatores), type="pearson")
round(rho$r, 4)
```

:::
::: {.fullwidth}



Cálculo de cargas factoriales

```{r}
cargas_fatoriais <- as.data.frame(unclass(fatorial$loadings))
```

:::
::: {.fullwidth}




Visualización de cargas factoriales
```{r}
round(cargas_fatoriais, 3) %>%
  kable() %>%
  kable_styling(bootstrap_options = "striped", 
                full_width = FALSE, 
                font_size = 17)
```

:::
::: {.fullwidth}



Cálculo de puntos en común

```{r}
comunalidades <- as.data.frame(unclass(fatorial$communality)) %>%
  rename(comunalidades = 1)
```

:::
::: {.fullwidth}



## Visualización de puntos en común (aquí son iguales a 1 para todas las variables)

4 factores fueron extraídos en este primer momento

```{r}
round(comunalidades, 3) %>%
  kable() %>%
  kable_styling(bootstrap_options = "striped",
                full_width = FALSE,
                font_size = 17)
```

:::
::: {.fullwidth}



# Elaboración del análisis factorial por componentes principales

Factores extraídos de valores propios mayores que 1

Definición del número de factores con autovalores mayores a 1

```{r}
k <- sum(eigenvalues > 1)
print(k)
```

:::
::: {.fullwidth}



Elaboración de análisis factorial por componentes principales

Con 'k' número de factores con valores propios mayores que 1

```{r}
fatorial2 <- principal(NotasFatorial[, 2:5],
                      nfactors = k,
                      rotate = "none",
                      scores = TRUE)
fatorial2
```

:::
::: {.fullwidth}




Cálculo de puntos en común con solo los primeros factores 'k' ('k' = 2)
```{r}
comunalidades2 <- as.data.frame(unclass(fatorial2$communality)) %>%
  rename(comunalidades = 1)
```

:::
::: {.fullwidth}



Visualización de puntos en común con solo los primeros factores 'k' ('k' = 2)

```{r}

round(comunalidades2, 3) %>%
  kable() %>%
  kable_styling(bootstrap_options = "striped",
                full_width = FALSE,
                font_size = 17)
```


:::
::: {.fullwidth}


Diagrama de carga con las cargas de los primeros factores 'k' ('k' = 2)

```{r}

cargas_fatoriais[, 1:2] %>% 
  data.frame() %>%
  rownames_to_column("variáveis") %>%
  ggplot(aes(x = PC1, y = PC2, label = variáveis)) +
  geom_point(color = "darkorchid",
             size = 3) +
  geom_text_repel() +
  geom_vline(aes(xintercept = 0), linetype = "dashed", color = "orange") +
  geom_hline(aes(yintercept = 0), linetype = "dashed", color = "orange") +
  expand_limits(x= c(-1.25, 0.25), y=c(-0.25, 1)) +
  theme_bw()
```

:::
::: {.fullwidth}



Agregar los factores extraídos a la base de datos original

```{r}
NotasFatorial <- bind_cols(NotasFatorial,
                           "fator 1" = fatores$PC1, 
                           "fator 2" = fatores$PC2)

```


:::
::: {.fullwidth}


Creación de un ranking Criterio de suma ponderada y ranking)
```{r}
NotasFatorial$ranking <- fatores$PC1 * variancia_compartilhada$PC1[2] +
                         fatores$PC2 * variancia_compartilhada$PC2[2]
```

:::
::: {.fullwidth}




# Visualización de la clasificación final

```{r}
NotasFatorial[1:6, 1:8] %>%
  arrange(desc(ranking)) %>%
  kable() %>%
  kable_styling(bootstrap_options = "striped",
                full_width = FALSE,
                font_size = 17)
```

:::


